臺灣宜蘭地方法院民事判決　　　　　　　　96年度訴字第44號
原　　　告　丙○○
　　　　　　乙○○○
共　　　同
訴訟代理人　羅明宏律師
被　　　告　甲○○
訴訟代理人　林國漳律師
上列當事人間分配表異議之訴事件，本院於96年9月11日言詞辯
論終結，判決如下：
    主  文
本院九十五年度執字第二0一五號求償債務強制執行事件，於民
國九十六年一月二日強制執行金額計算書分配表，應更正為如附
件所示。
原告其餘之訴駁回。
訴訟費用新臺幣參萬肆仟陸佰陸拾伍元由被告負擔十分之ㄧ即參
仟肆佰陸拾柒元，餘由原告負擔。
    事  實  及  理  由
一、原告主張：
（一）訴外人丁○○於民國88年7月26日將名下所有之宜蘭市○
      ○段61-2、61-3地號土地（下稱系爭土地）為被告甲○○
      設定普通抵押權共同擔保金額新臺幣（下同）3,000,000
      元（下稱系爭抵押權）。嗣95年間上開不動產經鈞院以95
      年度執字第2015號強制執行並拍定。被告甲○○之債權經
      鈞院執行處以其為第一順位抵押權，按金額3,000,000元
      並自89年12月26日起算利息，於強制執行金額計算書分配
      表列為第六次序優先受償，然鈞院95年度執字第2015號強
      制執行金額計算書分配表（下稱系爭分配表）第2頁附註
      所載第1項『抵押權人甲○○之債權未繳納執行費，故逕
      行扣繳入國庫，另應提出抵押權狀相關文件及債權證明正
      本，始得領款』，足資證明被告甲○○並未提出相關債權
      證明文件正本。鈞院執行處以其影本資料，且堪認失效之
      債權資料予以分配，造成後次序之債權人均未受償，蒙受
      重大損害。
（二）按抵押權之成立，以債權已存在為前提，債權若不存在，
      抵押權亦不成立，是為抵押權成立上（發生上）之從屬性
      。易言之，抵押權須有擔保債權存在為前提，此觀諸民法
      第860條之規定自明。本件被告於鈞院95年執字第2015號
      強制執行事件中所提出之債權証明文件為未經提示之面額
      3,000,000元華南銀行宜蘭分行支票乙紙，經原告聲明異
      議後，被告於其96年2月1日民事陳報狀雖提出7紙匯款單
      據，然匯款單據僅係資金往來資料，並非借款債權證明憑
      證。又被告於其96年2月1日陳報狀雖謂：「本件債務人（
      即丁○○）為履行債務，遂於88年7月26日以系爭土地，
      設定抵押權予本人，並於89年12月25日開立華南銀行宜蘭
      分行帳戶支票，金額3,000,000元，供本人債權之擔保」
      等語，惟支票票據債權與金錢借貸債權乃不同之債權種類
      ，前者之金額為3,000,000元，後者依被告所陳卻為4,860
      ,000 元，然依被告所提抵押權設定日即88年7月26日前之
      匯款單據，合計僅1,460,000元，是被告提出之債權內容
      及範圍相互矛盾。
（三）被告雖稱抵押權之從屬性可從寬認定，即只要抵押權在實
      行時有擔保債權存在即可，被告與丁○○既有債權存在，
      只要擔保之債權不超過借款部分，即在抵押權擔保範圍內
      等語。然就抵押權從屬性而言，普通抵押權縱已放寬從屬
      性之認定，但亦以有約定並登記為前提。本件系爭抵押權
      設定契約書並未約定債權種類及內容，況由證人丁○○證
      述：在設定之前我確實已經向甲○○借款二百多萬元，當
      然是在設定之後對方才願意給我借款等語觀之，系爭抵押
      權所擔保之債權應指設定後之借款，此與被告先前所言及
      函查資料明顯相互矛盾，故被告與證人丁○○間雖設定系
      爭抵押權，但就所擔保之債權範圍並無合意即無擔保之債
      權存在，是被告抗辯即無理由等語。
（四）為此爰聲明請求：鈞院95年度執字第2015號給付債款強制
      執行事件，於96年1月2日強制執行金額計算書分配表編號
      第6號，被告甲○○受分配金額債權3,340,542元，均應予
      刪除。
二、被告則以：
（一）被告曾於88年7月間陸續借款予丁○○，嗣為求被告之債
      權獲得保障，丁○○於88年7月26日將系爭土地設定抵押
      權共同擔保借款債權3,000,000元。而95年間因丁○○尚
      積欠原告等人債務未清償，故上開不動產遭鈞院以95年度
      執字第2015號強制執行事件予以拍賣並拍定在案。由於被
      告之債權經設定第一順位抵押權，鈞院執行處即按金額3,
      000,000元並自89年12月26日起算利息，於強制執行金額
      計算書分配表列為第六次序優先受償，依強制執行第34條
      第2、3項規定，本件被告既已向法院提出權利證明文件聲
      明參與分配，依法即得參與分配，原告主張被告不得參與
      分配顯有誤會。
（二）本件被告確有支付借款予丁○○，亦有匯款申請書足稽，
      且證人丁○○於鈞院開庭時，對法官訊問：「（提示95年
      度執字第2015號卷內之96年2月1日被告陳報狀及附件）這
      些匯款所匯入的帳號是否都是你的？」其答稱：「華南銀
      行都是我的，合作金庫是新宜興食品公司的，這些都是我
      向甲○○借的款項。」顯示被告不論係匯款至丁○○或新
      宜興公司帳戶內，均屬丁○○向被告之借款，而依卷附匯
      款申請書之資料顯示被告至少借款與丁○○486萬元，被
      告亦已向鈞院執行處提出上開匯款申請書正本資料供參酌
      ，原告誤認被告未提出相關債權證明文件正本，顯屬無稽
      。
（三）再抵押權雖有成立上（發生上）之從屬性，惟此種從屬性
      於實務上與理論上均已從寬解釋，認為抵押權既係在擔保
      債權之清償，故只須實行抵押權，拍賣抵押物時，有被擔
      保之債權存在，即為已足，於抵押權成立時有無債權存在
      ，已非所問。故原告主張被告與丁○○部分債權係抵押權
      成立後始發生，不應計入抵押權，洵屬有誤。至於丁○○
      之證詞雖有些許出入，然或因借款時間已久遠，致記憶上
      有所不足，然其至少亦證稱：「之後我因為公司營運不靈
      ，所以才又在設定後向甲○○借款。設定後抵押的3,000,
      000元我都已經拿到但在3,000,000元以外我又借的部分與
      抵押權無關。」，足徵兩造間確有於3,000,000元之範圍
      內設定抵押權之意思合致，且於被告實行抵押權時，債權
      亦確係存在，是本件抵押權在3,000,000元之範圍內，自
      屬有效等語置辯。
（四）爰答辯聲明請求原告之訴駁回。
三、本件兩造對於訴外人丁○○於88年7月26日以系爭土地為被
    告設定普通抵押權擔保債權金額3,000,000元，95年間因丁
    ○○積欠原告等人債務未清償，系爭土地經本院民事執行處
    於95年10月17日以95年度執字第2015號強制執行並拍定，因
    被告之債權係設定第一順位抵押權，本院民事執行處於96年
    1月2日製作之強制執行金額計算書分配表按金額3,000,000
    元並自89年12月26日起算利息，列為第六次序優先受償，惟
    原告於96年1月24日提出異議，經執行法院於同年1月30日將
    其異議之事實通知被告等人。被告即於96年2月1日提出書狀
    表示對於原告之異議不同意，執行法院遂於96年2月9日發函
    通知原告應於收受通知後10日內就所異議之事實，向法院提
    起分配表異議之訴，原告乃於96年2月15日提起本件分配表
    異議之訴等事實，均無爭執，並據原告提出抵押權設定契約
    書、他項權利證明書、分配表等件為證（見本院卷第8至12
    頁），且經本院調閱95年度執字第2502號求償債務強制執行
    事件卷宗，核閱無訛，自堪信為實在。
四、本件之爭點及法院之判斷：
    原告起訴主張本院95年度執字第2015號給付債款強制執行事
    件，於96年1月2日製作之強制執行金額計算書分配表即系爭
    分配表中，被告甲○○受分配金額債權，應予刪除，主要係
    以被告與丁○○間雖設定系爭抵押權，但就所擔保之債權範
    圍並無合意即渠等間無擔保之債權存在，是本件之爭點厥為
    ：（ㄧ）被告與丁○○間就系爭抵押權擔保之債權就有無達
    成合意? （二）若渠等已達成合意，則系爭抵押權擔保之債
    權額為何?茲就爭點判斷如下：
（一）被告與丁○○間就系爭抵押權擔保之債權就有無達成合意
      ?
１、原告主張被告與訴外人丁○○間雖設定系爭抵押權，但因被
    告所提之匯款申請書影本金額與本件擔保金額不符，且該匯
    款申請書充其量僅為資金往來資料，並非借款債權證明憑證
    ，因而認渠等間就所擔保之債權範圍並無合意即無擔保債權
    存在。惟查，證人丁○○到院結證稱：「（問：是否因向甲
    ○○借款而將系爭土地設定抵押權？）是的，我是陸續向甲
    ○○借款二百六、七十萬元時，甲○○丈夫表示沒有擔保不
    行，所以我就將系爭土地設定擔保給甲○○，設定權利價值
    300萬元。設定之後我又向甲○○借款二百多萬元，設定後
    的這兩百多萬元並不在抵押權擔保範圍內。... （問：設定
    300萬時，是否包含利息？）沒有，甲○○在設定後有再將
    二百六、七十萬元與三百萬元間的差額再補借給我。（提示
    95年度執字第2015號卷內之96年2月1日被告陳報狀及附件，
    問：這些匯款所匯入的帳號是否都是你的？）華南銀行都是
    我的，合作金庫是新宜興食品公司的，這些都是我向甲○○
    借的款項。... （原告訴訟代理人提示抵押權設定契約書，
    問：書立該契約書的時間是否為88年7月26日？送件之前的
    借款只有3筆，合計只有146萬元，為何設定300萬元的抵押
    權？）是的。但設定之前我確實已陸續向甲○○借款二百多
    萬元。當然是在設定之後對方才願意給我借款。」等語（見
    本院卷第47、48頁），經本院函詢華南商業銀行宜蘭分行（
    下稱華南銀行）丁○○87年至89年間資金往來明細資料，華
    南銀行檢附丁○○存款往來明細表中，確有88年7月至8月被
    告匯款與丁○○資金往來明細，此有華南銀行96年6月27日
    華宜存字第0960151號函在卷可參（見本院卷第70、83 頁）
    ，核與證人證述系爭抵押權設定前已陸續向被告借款二百多
    萬元等語相符，足徵被告與丁○○間就系爭抵押權擔保之債
    權於下述之金額範圍內已達成合意，是原告主張本院95 年
    度執字第2015號求償債務強制執行事件被告受分配金額應全
    數刪除等語，尚非可採。
２、按「抵押權所擔保之債權，原可由契約當事人自行訂定，此
    觀民法第861條但書之規定自明。故契約當事人如訂定以將
    來可發生之債權為被擔保債權，自非法所不許。」最高法院
    47 年台上字第535號判例著有明文。被告固抗辯抵押權之從
    屬性已有放寬，只須實行抵押權，拍賣抵押物時，有被擔保
    之債權存在，即為已足，於抵押權成立時有無債權存在，已
    非所問，並提出匯款申請書7紙用以證明被告確曾借與丁○
    ○4,860,000元，此金額已逾系爭抵押權擔保之債權額，縱
    部分款項係抵押權設定後或以新宜興食品工業股份有限公司
    （負責人為丁○○，下稱新宜興公司）所借，然依上開抵押
    權從屬性從寬認定之說明，及丁○○證稱新宜興公司之借款
    亦為其向被告所借之說明，應認被告與丁○○在系爭抵押權
    擔保之債權額即3,000,000元內已達成合意等語。惟查，依
    證人證述：「（問：是否因向甲○○借款而將系爭土地設定
    抵押權？）是的，我是陸續向甲○○借款二百六、七十萬元
    時，甲○○丈夫表示沒有擔保不行，所以我就將系爭土地設
    定擔保給甲○○，設定權利價值300萬元。設定之後我又向
    甲○○借款二百多萬元，設定後的這兩百多萬元並不在抵押
    權擔保範圍內。（問：新宜興公司與你何關係？）那就是我
    當時經營的公司。我向甲○○借款的款項中有一筆兩百萬是
    匯入該公司帳號內。這筆錢也是我向甲○○借的。（問：設
    定300萬時，是否包含利息？）沒有，甲○○在設定後有再
    將二百六、七十萬元與三百萬元間的差額再補借給我。（提
    示95年度執字第2015號卷內之96年2月1日被告陳報狀及附件
    ，問：這些匯款所匯入的帳號是否都是你的？）華南銀行都
    是我的，合作金庫是新宜興食品公司的，這些都是我向甲○
    ○借的款項。（被告訴訟代理人問：除了庭上提示之匯款單
    外，是否與甲○○間有現金借款？）有的，就是在設定後，
    扣掉設定費用所補的差額，約20多萬現金。... （原告訴訟
    代理人問：甲○○要求設定，是否是你已經向其借款之擔保
    ？）是的。我從88年之前就已經陸續向甲○○借款，是匯到
    我在華南銀行的那個帳戶，目前我沒有保留資料，應該可以
    向銀行查詢。（問：設定前是否已經結算之前所欠款項？是
    在設定後結算，甲○○再將與300萬元間的差額補足現金給
    我。（原告訴訟代理人問：是否有結算的資料或證明？）目
    前我手中已經沒有資料，因為已經過那麼久了。（原告訴訟
    代理人問：設定抵押時有無包括300萬元支票？）簽立該支
    票是因為我借款並設定抵押後一直沒有繳交利息，故甲○○
    要求我再簽立一張300萬元的支票給她。（問：300萬元的支
    票是否只是借款證明？）是的。... （原告訴訟代理人問：
    設定抵押300萬元，為何之後所借款項超過400萬元？）之後
    我因為公司營運不靈，所以才又在設定後向甲○○借款。設
    定抵押的300萬元我都已經拿到，但在300萬元以外我又借的
    部分與抵押權無關。」等語觀之（見本院卷第47至50頁），
    證人固曾向被告借款並設定系爭抵押權以資擔保，然證人表
    示所擔保之債權中有260萬至270萬元係於抵押權設定前向被
    告借貸，並於設定後結算先前所欠款項，被告再將差額以現
    金20餘萬補足300萬元，證人設定抵押的300萬元皆有拿到，
    但300萬元以外又借的部份則與系爭抵押權無關，此與被告
    所為系爭抵押權設定後再借與證人華或新宜興公司之款項於
    300萬元之範圍內皆達成合意之抗辯即有未合，況依證人證
    述設定後之差額僅20餘萬元且係以現金補足差額，而依被告
    所提設定後逾半年以上（89年5月18日）之匯款申請書金額
    卻高達60萬元，且係以轉帳而非交付現金之方式，益足徵被
    告所辯與證人證述內容有所矛盾，而非得認渠等之抗辯及證
    詞全然可採。
３、至匯款申請書收款人為新宜興公司之部分，證人固證述亦係
    伊向被告之借款，然法人與自然人乃法律上不同之人格，該
    部分匯款之收款人既為新宜興公司，自非得徒以證人此一證
    詞，即認此部分確屬證人個人向被告借貸，而得列入系爭抵
    押債權而予分配。
４、查依被告所提匯款申請書中，就系爭抵押權設定前之匯款金
    額計1,460,000元部分，核與證人證述相符，復有華南銀行
    檢附之丁○○存款往來明細表在卷可參，此部分可認定屬系
    爭抵押權所擔保之債權；另系爭抵押權設定後之匯款金額計
    800,000元，因被告匯款之時間為88年7月27日及88年8月3日
    ，距系爭抵押權設定日88年7月26日相距不遠，且與證人證
    述「但設定之前我確實已陸續向甲○○借款二百多萬元。當
    然是在設定之後對方才願意給我借款。」等語相符，亦有華
    南銀行檢附之丁○○存款往來明細表在卷可稽，故此部份之
    借款，亦應認係在系爭抵押權擔保範圍內。故綜合上開說明
    ，本院認被告所提匯款申請書中，就債權本金2,260,000元
    及其遲延利息部分，得認屬系爭抵押權所擔保之債權。至89
    年5月18日匯款金額600,000元之部分，因與證人所述不符，
    難謂被告與證人就此亦約定係將來可發生之債權，揆諸前揭
    最高法院判例意旨，自非系爭抵押權擔保之債權。
五、綜上所述，本件被告得於本院95年度執字第2015號求償債務
    強制執行事件分配之抵押債權本金，應為2,260,000元，故
    該事件96年1月2日製作之分配表，於被告所應扣繳之執行費
    、分得之本金、利息及其他債權人分配之金額，均應更正為
    如附件所示。從而原告主張於該執行事件被告不得受分配之
    金額，於逾上開範圍部分為有理由，應予扣除；至原告主張
    被告上開範圍內應受分配之金額亦應予扣除，則無理由，應
    予駁回。
六、本件事證業臻明確，兩造其餘攻擊、防禦方法及舉證，經審
    酌後核與本判決結論認定之基礎不生影響，爰不一一論述，
    附此敘明。
七、裁判費負擔之依據：本件之訴訟費用共計為34,665元，依民
    事訴訟法第79條規定，判決如主文。
中　　華　　民　　國　　96　　年　　9 　　月　　28　　日
                  臺灣宜蘭地方法院民事庭
                      法　官　張軒豪
正本係照原本作成
如對本判決上訴，須於判決送達後20日內向本院提出上訴狀
中　　華　　民　　國　　96　　年　　9 　　月　　28　　日
                      書記官　詹玉惠
